臺灣高等法院刑事判決
109年度交上易字第277號
上  訴  人  
即  被  告  林榮洲


選任辯護人  洪惠平律師
上列上訴人因過失傷害案件，不服臺灣桃園地方法院108年度交
易字第368號，中華民國109年6月15日第一審判決（聲請簡易判
決處刑案號：臺灣桃園地方檢察署108年度調偵字第1137號），
提起上訴，本院判決如下：
    主  文
原判決撤銷。
林榮洲犯過失傷害致人重傷罪，處有期徒刑陸月，如易科罰金，
以新臺幣壹仟元折算壹日。
    犯罪事實
一、林榮洲於民國108年3月21日下午4時31分許，騎乘車牌號碼0
    00-000號普通重型機車，沿桃園市桃園區大業路1段往寶山
    街方向行駛，迨途經大業路1段與民富九街交岔路口，欲前
    往左側對向的統一超商購物時，本應注意左轉彎時，應距交
    岔路口30公尺前顯示方向燈或手勢，且應注意兩車並行間隔
    並隨時採取必要之安全措施，而依當時天候晴，日間自然光
    線，路況係乾燥、無缺陷之柏油路面，又無障礙物，且視距
    良好，行車管制號誌正常，並無不能注意之情事，詎林榮洲
    疏未注意及此，未顯示左轉方向燈或手勢，即貿然向左偏駛
    ，適有楊玲伶騎乘車牌號碼000-000號普通重型機車搭載其
    女劉欣瑜，自同向左後駛至，未與林榮洲騎乘在前之機車左
    側保持半公尺以上間隔超越，閃煞不及，致兩車發生碰撞，
    人車倒地，楊玲伶因而受有創傷性硬腦膜下出血、左側第三
    、第五、第六、第七根肋骨骨折、左側血胸及左側遠端鎖骨
    骨折等多處損傷，經送醫救治後，其中樞神經系統高度障礙
    ，引起右半邊身偏癱，症狀固定，終身無工作能力，日常生
    活需他人輔助，於身體或健康有重大不治或難治之重傷害；
    劉欣瑜則受有左前臂、左手背挫擦傷、左膝挫瘀傷等傷害。
    林榮洲於肇事後，未被有偵查犯罪職權之機關或公務員發覺
    前，不逃避接受裁判，留在現場，經警方據報前往現場處理
    時，即當場承認為肇事人，因而接受裁判。
二、案經楊玲伶之配偶劉俊良、劉欣瑜訴由桃園市政府警察局桃
    園分局報告臺灣桃園地方檢察署檢察官偵查後聲請簡易判決
    處刑。
    理  由
壹、程序部分：
一、被害人之配偶，得獨立告訴，刑事訴訟法第233條第1項定有
    明文。又告訴乃論之罪，告訴人之告訴，祇須指明告訴之犯
    罪事實及表示希望訴追之意思，即為已足，不以明示其所告
    訴者為何項罪名或言明「告訴」為必要，且依其所陳述之事
    實，客觀上已可認其有訴追之意思，仍屬合法之告訴（最高
    法院73年台上字第5222號判例意旨、74年台上字第1281號判
    例意旨、90年度台上字第7205號判決意旨參照）。
二、被害人楊玲伶之配偶為劉俊良，有其個人戶籍資料可考（見
    臺灣桃園地方檢察署108年度偵字第12537號卷【下稱偵卷】
    第23頁），核與劉俊良於警詢時所述相符（見偵卷第10頁）
    ，堪以為憑。茲依被害人楊玲伶之配偶劉俊良於108年3月31
    日警詢時陳稱：「（問：今天本人楊玲伶為何沒來？）因為
    楊玲伶發生車禍後外傷嚴重目前仍於加護病房診療尚未清醒
    」、「（問：請問楊玲伶及乘客欣瑜交通事故發生時間、地
    點為何？與何人、何車發生交通事故？）於108年3月21日16
    時31分在桃園區大業路1段與民富九街口，跟林榮洲所駕駛
    普重機車車號000-000發生車禍」、「（問：目前楊玲伶及
    劉欣瑜受傷部位及傷勢如何？）目前我太太是創傷性硬腦膜
    下出血、左側第三、五、六、七根肋骨骨折、女兒劉欣瑜是
    左前臂、左手背、左膝蓋等處受傷」、「（問：你現在是否
    要對對方駕駛人林榮洲提出過失傷害告訴？）要對林榮洲提
    出過失傷害告訴」、「（問：你今天可以提供何家醫院診斷
    證明書？）桃園區敏盛醫院診斷證明書」等語（見偵卷第10
    頁正反面），並提出敏盛綜合醫院診斷證明書2件附卷可佐
    （見偵卷第14至15頁），可見劉俊良係以被害人楊玲伶配偶
    之身分接受警詢，並陳明被害人楊玲伶「尚未清醒」，且已
    向警員指明告訴之犯罪事實及表示希望訴究之意思，揆諸上
    開說明，自已發生被害人之配偶得獨立行使告訴權之效力。
    至劉俊良嗣於108年5月31日經檢察事務官告知「被害人之配
    偶有獨立告訴權」後，雖陳稱：「（問：你個人有無要對林
    榮洲提告過失傷害？）沒有，我代表楊玲伶提告即可」云云
    （見偵卷第34頁反面），惟因其並非具有法律專業之人，是
    否已確實理解檢察事務官前此告知「被害人之配偶有獨立告
    訴權」之意，尚難確認；參以劉俊良於108年3月31日警詢時
    雖另提出刑事委任狀，但已先向警員陳明被害人楊玲伶「尚
    未清醒」於前，警員始續為案情詢問，且詢問劉俊良「『你』
    現在是否要對對方駕駛人林榮洲提出過失傷害告訴？」，經
    劉俊良肯認在卷（見偵卷第10頁），迄未見表示撤回告訴之
    陳述，是以，無論其代理被害人楊玲伶提出告訴部分是否合
    法，均無礙於其原已行使配偶之獨立告訴權所生之告訴效力
    。上訴人即被告林榮洲（下稱被告）及其辯護人執此爭執被
    害人楊玲伶部分未據合法告訴，不得追訴處罰云云，顯有誤
    會，並無可採，合先敘明。
貳、證據能力部分：
一、被告以外之人於審判外之言詞或書面陳述，除法律有規定者
    外，不得作為證據，刑事訴訟法第159條第1項定有明文。又
    被告以外之人於審判外之陳述，雖不符刑事訴訟法第159條
    之1至第159條之4之規定，而經當事人於審判程序同意作為
    證據，法院審酌該言詞陳述或書面陳述作成時之情況，認為
    適當者，亦得為證據；當事人、代理人或辯護人於法院調查
    證據時，知有同法第159條第1項不得為證據之情形，而未於
    言詞辯論終結前聲明異議者，視為有前項之同意，刑事訴訟
    法第159條之5亦有明文。查本件檢察官、被告及其辯護人於
    言詞辯論終結前，均未就本院所認定犯罪事實而經調查採用
    之證據之證據能力予以爭執（見本院卷第95至99頁、第218
    至220頁），本院復審酌各該證據作成時之情況，尚無違法
    及證明力明顯過低之瑕疵，認以之作為證據應屬適當，揆諸
    上開規定，本件經調查之證據，均有證據能力。
二、至於本院所引之非供述證據部分，並無證據證明係公務員違
    法取得，亦無依法應排除其證據能力之情形，應有證據能力
    。
參、實體部分：
一、認定犯罪事實所憑之證據及理由：
  ㈠上開犯罪事實，業據被告於原審準備程序及審理時坦承不諱
    （見臺灣桃園地方法院108年度交易字第368號卷【下稱原審
    卷】卷二第212頁、第231頁），核與證人即告訴人劉欣瑜（
    見偵卷第12至13頁、第34頁；臺灣桃園地方法院108年度桃
    交簡字第1701號卷【下稱桃交簡卷】第51頁）、劉俊良（見
    偵卷第10頁正反面、第34至35頁；桃交簡卷第48至50頁、第
    79頁）於警詢、偵查及原審中證述之情節大致相符，又有道
    路交通事故現場圖（見偵卷第19頁）、道路交通事故調查報
    告表㈠、㈡（見偵卷第20至21頁）、交通事故當事人駕籍資料
    （見偵卷第22頁）、監視器翻拍畫面（見偵卷第25至26頁）
    、現場暨車損照片（見偵卷第27至30頁）、臺灣桃園地方檢
    察署檢察事務官勘驗照片（見偵卷第37至41頁）、被告提出
    之監視器錄影畫面擷圖（見本院卷一第61至87頁）、敏盛綜
    合醫院診斷證明書（見偵卷第14頁、第15頁、第36頁；原審
    卷二第65頁）、楊玲伶身心障礙證明（見原審卷二第67頁）
    、敏盛綜合醫院109年4月10日敏總（醫）字第1090001808號
    函及所附醫師回覆意見表（見原審卷二第165至167頁）、敏
    盛綜合醫院109年9月29日敏總（醫）字第1090004643號函及
    所附病歷資料（見本院卷二第5至683頁）在卷可稽，足認被
    告上開任意性自白與事實相符，堪以採信。
　㈡被告於本院審理時雖猶為認罪之陳述（見本院卷第222頁），
    惟另以其有打方向燈云云置辯，然依被告所騎乘之車牌號碼
    000-000號普通重型機車之車損照片（見偵卷第29至30頁）
    所示，可知該機車方向燈分別設置於車頭斜板及車尾車燈的
    左右兩側，極易辨識，但細閱卷附之監視器翻拍畫面（見偵
    卷第25至26頁）、臺灣桃園地方檢察署檢察事務官勘驗照片
    （見偵卷第37至41頁）及被告提出之監視器錄影畫面擷圖（
    見本院卷一第61至87頁），均未見案發時被告所騎乘之機車
    的方向燈有運作閃爍情形，此部分亦經被告於原審勘驗後確
    認無誤而陳稱該錄影無法辨識其有無打方向燈等語（見原審
    卷二第76頁），是被告此部分所辯，尚屬無據。辯護人則另
    為被告辯護略稱：被告確實有舉左手示意左轉，只是未在轉
    彎前30公尺處作出手勢云云，但依前揭卷附之監視器翻拍畫
    面、臺灣桃園地方檢察署檢察事務官勘驗照片及被告提出之
    監視器錄影畫面擷圖，並未見被告有作出左轉手勢，此參被
    告、告訴人劉欣瑜、劉俊良皆同時在場，由檢察事務官、原
    審製作之勘驗筆錄亦均無不同記載（見偵卷第34至35頁；原
    審卷二第75頁），是辯護人此部分所辯，核與事證不合，無
    從採為有利被告之認定。
　㈢汽車行駛至交岔路口，左轉彎時，應距交岔路口30公尺前顯
    示方向燈或手勢；汽車行駛時，駕駛人應注意兩車並行之間
    隔，並隨時採取必要之安全措施，道路交通安全規則第102
    條第1項第5款、第94條第3項定有明文。被告為考領有普通
    重型駕駛執照之人，有卷附之道路交通事故調查報告表㈡可
    查（見偵卷第21頁），對上揭規定自屬知悉，且應確實遵守
    。而本件道路交通事故發生當時天候為晴，日間自然光線，
    路況係乾燥、無缺陷之柏油路面，又無障礙物，且視距良好
    ，行車管制號誌正常，有前開道路交通事故調查報告表㈠（
    見偵卷第20頁）及現場照片2張（見偵卷第27頁）在卷可佐
    ，顯無不能注意之情事，詎被告疏未注意而肇事，其應負過
    失責任甚明。又汽車超車時，應顯示左方向燈並於前車左側
    保持半公尺以上之間隔超過，道路交通安全規則第101條第1
    項第5款亦有明定。本件被害人楊玲伶騎乘車牌號碼000-000
    號普通重型機車搭載其女即告訴人劉欣瑜，自同向左後駛至
    ，於超越前車時，應注意顯示左方向燈並於前車左側保持半
    公尺以上之間隔超過，而依前述天候、路況等情，當時並無
    使人不能注意之情事，惟被害人楊玲伶未與被告騎乘在前之
    機車左側保持半公尺以上間隔超越，明顯違反前開規定，堪
    認被害人楊玲伶就本件道路交通事故之發生亦有過失。茲經
    桃園市政府車輛行車事故鑑定會鑑定結果，認「林榮洲駕駛
    普通重型機車行經行車管制號誌正常運作交岔路口，未距路
    口30公尺前顯示方向燈左轉彎且未充分注意兩車並行間隔，
    與楊玲伶駕駛普通重型機車行經行車管制號誌正常運作交岔
    路口，未與前車左側保持半公尺以上間隔超越，同為肇事原
    因」，有桃園市政府車輛行車事故鑑定會109年1月17日桃交
    鑑字第1090000279號函所附之鑑定意見書在卷可參（見原審
    卷二第89至94頁），顯亦同此見解。又刑法上之過失犯，祇
    須危害之發生，與行為人之過失行為，具有相當因果關係，
    即能成立，縱行為人之過失，與告訴人（被害人）本身之過
    失，併合而為危害發生之原因時，仍不能阻卻其犯罪責任（
    最高法院93年度台上字第1017號判決意旨參照）。是以被害
    人楊玲伶雖就本件道路交通事故之發生與有過失，惟本件道
    路交通事故既係被告上開過失行為所併合肇致，被告自不能
    因此解免其過失責任。
　㈣「稱重傷者，謂下列傷害：一、毀敗或嚴重減損一目或二目
    之視能。二、毀敗或嚴重減損一耳或二耳之聽能。三、毀敗
    或嚴重減損語能、味能或嗅能。四、毀敗或嚴重減損一肢以
    上之機能。五、毀敗或嚴重減損生殖之機能。六、其他於身
    體或健康，有重大不治或難治之傷害」刑法第10條第4項定
    有明文。查本件道路交通事故致被害人楊玲伶受有創傷性硬
    腦膜下出血、左側第三、第五、第六、第七根肋骨骨折、左
    側血胸及左側遠端鎖骨骨折等多處損傷，經送醫救治後，其
    中樞神經系統高度障礙，引起右半邊身偏癱，症狀固定，終
    身無工作能力，日常生活需他人輔助，於身體或健康有重大
    不治或難治之傷害；劉欣瑜則受有左前臂、左手背挫擦傷、
    左膝挫瘀傷等傷害，有敏盛綜合醫院診斷證明書（見偵卷第
    14頁、第15頁、第36頁；原審卷二第65頁）、敏盛綜合醫院
    109年4月10日敏總（醫）字第1090001808號函及所附醫師回
    覆意見表（見原審卷二第165至167頁）、敏盛綜合醫院109
    年9月29日敏總（醫）字第1090004643號函及所附病歷資料
    （見本院卷二第5至683頁）附卷為憑，足徵被害人楊玲伶、
    告訴人劉欣瑜因本件交通事故均受有傷勢，其中被害人楊玲
    伶所受之傷勢已屬前開規定之「其他於身體或健康，有重大
    不治或難治之傷害」，而係重傷害至明。是被告之過失行為
    與被害人楊玲伶所受之重傷害結果間、與告訴人劉欣瑜所受
    之傷害結果間，顯均有相當因果關係。
  ㈤綜上所述，足認本案罪證明確，被告犯行洵堪認定，應依法
    論科。
二、論罪：
  ㈠按行為後法律有變更者，適用行為時之法律，但行為後之法
    律有利於行為人者，適用最有利於行為人之法律，刑法第2
    條第1項定有明文。本件被告行為後，刑法第284條業於108
    年5月29日修正公布施行，於108年5月31日生效。修正前刑
    法第284條第1項規定：「因過失傷害人者，處6月以下有期
    徒刑、拘役或5百元以下罰金；致重傷者，處1年以下有期徒
    刑、拘役或5百元以下罰金。」修正後刑法第284條則規定：
    「因過失傷害人者，處1年以下有期徒刑、拘役或10萬元以
    下罰金；致重傷者，處3年以下有期徒刑、拘役或30萬元以
    下罰金。」經比較新、舊法，108年5月31日生效之刑法第28
    4條規定並未較有利於被告，依刑法第2條第1項前段規定，
    應適用行為時即修正前刑法第284條之規定。　　
  ㈡核被告所為，係犯修正前刑法第284條第1項後段之過失傷害
    致人重傷罪（被害人楊玲伶部分）及同法第284條第1項前段
    之過失傷害罪（告訴人劉欣瑜部分）。聲請簡易判決處刑意
    旨認被告對被害人楊玲伶所犯部分，係犯修正前刑法第284
    條第1項前段之過失傷害罪，容有誤會，惟二者之基本社會
    事實同一，並經法院當庭踐行罪名告知之程序（見原審卷二
    第149頁、第230頁；本院卷一第93頁、第217頁），無礙於
    被告防禦權之行使，爰依法變更起訴法條。
　㈢被告以一過失行為，同時造成被害人楊玲伶受有重傷害結果
    及告訴人劉欣瑜受有傷害結果，係以一行為同時觸犯上開過
    失傷害致人重傷罪及過失傷害罪2罪名，為想像競合犯，應
    依刑法第55條規定，從一重之過失傷害致人重傷罪處斷。
三、刑之減輕：
    被告於肇事後，在未被有偵查犯罪職權之機關或公務員知悉
    前，不逃避接受裁判，留在現場，經警方據報前往現場處理
    時，即當場承認為肇事人，因而接受裁判等情，有道路交通
    事故肇事人自首情形紀錄表在卷可考（見偵卷第18頁），為
    對未發覺之犯罪自首，爰依刑法第62條前段之規定，減輕其
    刑。
四、撤銷改判之理由：
  ㈠原審認被告罪證明確，予以論罪科刑，固非無見。然刑事審
    判旨在實現刑罰權之分配正義，故法院對於有罪之被告科刑
    ，應符合罪刑相當之原則，使罰當其罪，此所以刑法第57條
    明定科刑時應審酌一切情狀，尤應注意該條所列10款事項以
    為科刑輕重之標準（最高法院106年度台上字第3347號判決
    意旨參照）。本件被告上訴意旨辯稱：被告騎乘機車的速度
    很慢，其在左轉之前，沿車道偏左行駛，被害人楊玲伶從其
    左後方超車太過接近互相鉤住致兩車騎士倒地，被告自己倒
    地翻滾的情況比被害人楊玲伶更嚴重些，所幸安全帽有上扣
    ，故受傷輕微，被害人楊玲伶則因頭部直接著地，安全帽未
    扣好而彈飛云云，經細究卷附之監視器翻拍畫面（見偵卷第
    25至26頁）、臺灣桃園地方檢察署檢察事務官勘驗照片（見
    偵卷第37至41頁）及被告具狀提出之監視器錄影畫面擷圖（
    見本院卷一第61至87頁），並不能認定被害人楊玲伶於案發
    前即有安全帽未上扣之違規情形，反而從被告具狀提出之監
    視器錄影畫面擷圖之「上證12」及「上證13」照片（見本院
    卷第83至87頁），可見被害人楊玲伶騎乘機車傾倒，其頭部
    及地時，所戴之安全帽始行脫落，是被告及其辯護人循此爭
    辯，固無可採；惟汽車行駛至交岔路口，其行進、轉彎應依
    之規定，道路交通安全規則第102條定有明文，同條第1項第
    7款「轉彎車應讓直行車先行」之規定，應係適用不同行車
    方向或不同車道之行駛情形，有交通部98年2月5日交路字第
    0980017407號、98年7月3日交路字第0980040138號、101年1
    0月30日交路字第1010034980號函釋同此見解可參，是本案
    被告與被害人楊玲伶騎乘機車行向相同，自難認被告有此部
    分注意規範之違反，原判決以被告於騎乘機車左轉彎時疏未
    注意應禮讓直行車輛先行亦為本件肇事原因之一，容有違誤
    ，且屬犯罪行為人違反義務程度之減輕，應適度表現在刑度
    之減幅，從而被告上訴併指摘原判決量刑過重，請改判較輕
    刑度等語，為有理由，自應由本院將原判決予以撤銷改判。
  ㈡爰審酌被告騎乘普通重型機車上路，本應遵守道路交通規則
    ，以維護自身及其他參與道路交通者之安全，竟因左轉彎時
    ，未於距交岔路口30公尺前顯示方向燈或手勢，且未注意兩
    車並行間隔並隨時採取必要之安全措施等過失，肇致本案車
    禍事故，為造成被害人楊玲伶受有重傷、告訴人劉欣瑜受有
    傷害原因之一，其中被害人楊玲伶雖經相當歷程之照護與治
    療，但仍終身無工作能力、日常生活需他人輔助，被告犯罪
    所生危害非微，迄今雖仍未能與被害人楊玲伶、告訴人劉欣
    瑜等達成和解，然斟酌被告犯後尚能承認犯行，無前科紀錄
    （有本院被告前案紀錄表可參；見本院卷第25頁），自陳初
    中肄業之智識程度，從事鐵工，月收入約新臺幣2、3萬元，
    已婚，有2名女兒、1名兒子均已成年之家庭生活及經濟狀況
    （見本院卷一第222頁），以及被害人楊玲伶騎乘機車肇事
    亦同有過失等一切情狀，量處如主文第2項所示之刑，並諭
    知如易科罰金之折算標準，以示懲儆。至於被告雖經本院判
    處2 年以下有期徒刑之宣告，有刑法第74條第1 項第1 款所
    定「未曾因故意犯罪受有期徒刑以上刑之宣告」之情形，惟
    被告上訴本院後仍未能與被害人楊玲伶、告訴人劉欣瑜等達
    成和解、賠償損害以取得其等諒解，本院審酌刑罰之目的及
    告訴人等之意見，認不宜宣告緩刑，附此敘明。
據上論斷，應依刑事訴訟法第369條第1項前段、第364條、第299
條第1項前段，刑法第2條第1項前段，修正前刑法第284條第1項
前段、後段，刑法第55條、第62條前段、第41條第1項前段，刑
法施行法第1條之1第1項、第2項前段，判決如主文。
本案經檢察官邱文中聲請簡易判決處刑，檢察官鄭堤升到庭執行
職務。
中　　華　　民　　國　　110 　年　　2 　　月　　23　　日
                  刑事第三庭    審判長法　官  張惠立
                                      法　官  廖怡貞 
                                      法　官  張江澤
以上正本證明與原本無異。
不得上訴。
                                      書記官  林明慧
中　　華　　民　　國　　110 　年　　2 　　月　　23　　日
附錄：本案論罪科刑法條全文　　　　　　　　　　　　　　
修正前中華民國刑法第284條
因過失傷害人者，處六月以下有期徒刑、拘役或五百元以下罰金
；致重傷者，處一年以下有期徒刑、拘役或五百元以下罰金。
從事業務之人，因業務上之過失傷害人者，處一年以下有期徒刑
、拘役或一千元以下罰金；致重傷者，處三年以下有期徒刑、拘
役或二千元以下罰金。